【裁判字號】    89,上訴,1678
【裁判日期】    890630
【裁判案由】    違反水利法等
【裁判全文】
臺灣高等法院臺中分院刑事判決          民國八十九年度上訴字第一六七八號
    上  訴  人
    即  被  告  丙○○
    選任辯護人  劉憲璋
                陳沆河
右上訴人因違反水利法等案件，不服臺灣彰化地方法院中華民國八十九年六月三十日
第一審判決（民國八十九年度易字第三０四號，起訴案號：臺灣彰化地方法院檢察署
民國八十八年度偵字第九一六八號），提起上訴，本院判決如左：
    主    文
原判決撤銷。
丙○○共同連續違反主管機關為保護水道，禁止在行水區內擅採砂石之規定，致生公
共危險，處有期徒刑壹年。
挖土機壹部及單據貳紙、無線對講機壹台均沒收。
    事    實
一、丙○○明知其未經主管機關核准發給土石採取許可證，不得擅自在彰化縣和美鎮
    中寮堤防ＯＫ＋０００公尺烏溪行水區內（即「再連砂石場」北方鄰近溪畔處）
    ，竊取砂土販賣，竟基於概括之犯意，與不詳姓名年籍之三、四名知情人共同基
    於意圖為自己不法所有之犯意聯絡，自民國八十八年八月起至九月十四日上午八
  時許，由丙○○駕駛其所有之挖土機一部（ＫＯＢＥＬＣＯＳＫ─４００型），
    在該行水區內擅自挖取砂土後，再由該不詳姓名年籍之人載運至他處，以此方式
    竊得公有砂土約六千七百五十立方公尺（即竊取區域長七十五公尺，寬度四十五
    公尺，深度約二公尺），致河床經不當挖取所造成之坑洞，容易造成流向改變，
    水流改道及加劇河川沖刷、床面下降等現象，另河床面下降結果，相對促使河川
    之公共工程（如橋墩、堤防、取水口、管線等）構造物高度提高，基礎安全程度
    大幅降低，整個構造物之危險大幅提高，安全倍受威脅，致生公共危險。嗣於八
    十八年九月十四日下午三時四十分許，為警會同經濟部水利處第三河川局人員於
    上開行水區內查獲。並扣得丙○○所有供盜採砂土用之挖土機一部及供聯絡盜採
    搬運砂石用之對講機一台，並自其皮包中搜獲扣押二張記載載運砂石車數之單據
    二紙。
二、案經彰化縣警察局移送臺灣彰化地方法院檢察署檢察官，偵查起訴。
    理    由
一、訊據被告丙○○矢口否認有前揭竊盜之犯行，辯稱：警方所拍攝照片中之坑洞並
    非伊所挖，被查獲當日，伊係於坑洞之上層即伊父親之前耕作之田地以挖土機除
    草整地，以利種植花生、西瓜等作物。警方既未當場查獲伊正在盜採砂土，且挖
    土機停放之位置距該坑洞約有六十公尺遠，復未有查扣之載運砂土車輛，何能遽
    認其有盜採六千七百五十立方公尺之砂石。且其被查獲之單據二張係其被人僱用
    在外填土，受僱用人委託記載填土台數者，並非記載在上開土地載運砂石之台數
    云云。
二、第查：
  (一)質之被告，究係何人載運單據上所記載之砂石﹖何人僱用你的，其姓名、住所﹖
    有無辦法找出此人﹖均答稱，不知道，二、三年了不能找出來等語。若果其確係
    被人僱用填土，單據所記載車數係僱用人託其記載，則該僱用人與被告應至為熟
    悉，且可信賴，被告斷無不知其姓名、住所或不能找出其人之理。且填土以填至
    可建築用為止，並非以填幾車為準。又若被告係受託記載車數，則其記載二、三
    年前八月份載運車數之單據，應於二、三年前之八月底交給受僱人，焉有至八十
    八年九月十四日被警查獲時，猶在被告皮包之理。足見被告辯稱該二紙單據係僱
    用人僱用其填土，委託其記載，係飾卸之詞，並無可採。該二紙單據應係被告記
    載卡車司機在上開土地載運砂石之車數。
  (二)前揭查獲地係屬河川區域行水區內，未經核准採取砂土，而被盜挖之坑洞長約七
    十五公尺，寬度四十五公尺，深度約二公尺，業據證人即本件會同查獲之經濟部
    水利處第三河川局人員林錦楨、彰化縣警察局刑警隊員警洪詩堯、陳坤男、乙○
    ○、鄭清東分別於原審結證屬實，並有經濟部水利河川局民眾檢舉案會勘記錄、
    現場所拍攝遭挖取砂石情形之照片三十張及盜採區域附近略圖附卷可稽。
  (三)依前會勘記錄所載，被告被查獲時，其挖土機係停放於距盜採區約六十公尺處，
    而被查獲時挖土機剛停駛，被告當時正好要從挖土機上下來等情，業據證人林錦
    楨、陳坤群、陳聰敏及鄭清東證述明確。依前揭警方所拍攝之現場照片（編號一
    至六）所示，被告之挖土履帶內當時卡有較溼、色澤較路上沙土為深之泥土，且
    路面上留有該挖土機行駛過所造成之履帶痕，並散落有從履帶內掉落之溼的泥土
    塊。又觀之前揭警方所拍攝之現場照片（編號七至二十九），被盜採區○○○路
    面上，亦留有如前揭照片（編號一至六）所示之挖土機履帶痕及顏色較深之泥土
    塊，且被盜採之坑洞土質亦較為潮溼、顏色較深，四周均有被挖過之痕跡。再參
    以證人林錦楨、陳坤群、陳聰敏及鄭清東於原審證稱：「（問：提示照片十三到
    十七，裡面是否有其他通路？）內是死路，要從挖土機那裡才能出來」等語（參
    見原審卷第二十三頁正面）；證人陳聰敏復證稱：照片上土地痕，是怪手挖過之
    痕跡（參見同卷第四十七頁背面），而被告亦自承當日沒見到有其他之挖土機在
    該處（參見同卷第六十一頁正面），顯見照片中被盜採坑洞旁路面上之履帶痕應
    為被告之挖土機當日行駛過所留，被告於被查獲之前，應係在該處以挖土機挖取
    砂土無誤。
  (四)復查，被告雖辯稱當日係在被盜挖坑洞之上層整地，以種植花生、西瓜云云，惟
    查，被告所辯其整地之地點，經原審法院於八十九年四月二十日至現場勘驗之結
    果，係位於被盜採坑洞之上方，即現已種植西瓜、花生之地，而挖土機依被告所
    稱是從右側低窪處出入，有勘驗筆錄及所附之略圖、現場照片在卷可憑。如被告
    所辯屬實，挖土機出入其所整之地既不會經過前揭被盜挖區域，且當日並無其他
    挖土機經過，已如前述，則為何該處之路面會留有被告挖土機之履帶痕？況且挖
    土機並非一般之農耕機具，以之用來整地種植花生或西瓜，實有悖於常情。至於
    被告所舉之證人即平日在附近田地種稻之林根旺雖在原審法院證稱：「被告父親
    之田地之前都用挖土機整理，後太久沒整理雜草很多，他們開怪手去整理土堆」
    等語，惟其又陳稱「（問：你知悉八十八年九月十四日被告涉嫌挖取砂土被警逮
    捕之事？）我不知情，當天我也不在在田裡」等語（參見原審法院八十九年六月
    十六日審判筆錄），既該名證人當天並不在場，自無法證明被告當日確實有在上
    層整地。從而，被告所辯伊當日在上層之地整地云云，依前開說明，顯不足採，
    被告當日應在被盜採之坑洞處以挖土機挖取砂土，而非在上方現已種作物之處整
    地之事實，應堪認定。
  (五)再查，被告被查獲時現場已無土方，雖未發現有大貨車或可供載砂土之車輛等情
    ，業據證人林錦楨、洪詩堯、陳坤男、乙○○、鄭清東證述屬實，惟依警卷內所
    附之前揭現場照片所示，路面上除挖土機之履帶痕外，另有大型車輛之輪胎痕，
    顯見有不詳之人駕駛車輛將被告所挖取之砂土載往他處，被告與該不詳之人應有
    竊取砂土之犯意聯絡及行為分擔至明。
  (六)末查，該坑洞長約七十五公尺，寬度四十五公尺，深度約二公尺，已如前述，是
    依此核算，經盜挖之砂土量為六千七百五十立方公尺，足見被盜採之範圍甚廣，
    已嚴重影響該行水區內之地形。又經濟部水利處第三河川局函覆本院稱：「本案
    有關丙○○在彰化縣和美鎮中寮堤防ＯＫ＋０００公尺盜採挖掘長七十五公尺、
    寬四十五公尺、深約二公尺砂土之所在處，經查該採取土石地點確位於前省府核
    定公告之河川行水區域內，黃君未依規定申請許可，除竊取國土資源外，依經濟
    部10.13.經（）水０九一０九二號函送「彰化地檢署」會議結論(三)係屬足以妨
    水流行為；又河川為一動態衡系統，河川經不當挖取所造成之坑洞容易造成流
    向改變，水流改道及加劇河川沖刷，床面下降等現象，另河川下降結果，相對促
    使河川之公共工程（例如橋墩、堤防、取水口、管線等）構造物高度提高，基礎
    安全程度大幅降低，整個構造物之危險大幅提高，安全倍受威脅，其防生公共危
    險程度不言可諭」云云（見本卷第十七頁）。故被告所為，已防生公共危險，復
    有被告與共犯盜取載運砂石之單據二紙在卷及挖土機一台扣押可資佐證，被告犯
    行堪資認定。
三、被告未經許可，在行水區內擅採砂土，係違反水利法第七十八條第一項第三款之
    規定，並致生公共危險，核被告所為，係犯刑法第三百二十條第一項之竊盜罪及
    水利法第九十二條之一第一項後段之罪，公訴人稱被告係犯水利法九十二條之一
    第一項中段之罪，容有疏誤。又被告自承附卷單據所載者皆為八月的，上面記的
    是有三、四人載的（見本卷第九十五頁正面），且被告未能提供許可開採交件供
    載運者觀看，足見載運者當知該等砂石係盜採物。又載運者必一人載走後，另一
    人再來載運，並非同時有三、四人在現場盜採，故殊難認定被告係結夥三人以上
    盜採之加重竊盜犯。因之被告與該三、四人司機，有犯意聯絡及行為分擔，為共
    同正犯。其前後數次犯行，罪名相同，犯意概括，應依連續犯之罪論處。另被告
    自八十八年八月起至被查獲前一日之犯行雖未據起訴，然因與起訴部分有連續犯
    之裁判上一罪關係，本院自得併予論處。被告所犯上開二罪，係一行為觸犯數罪
    名，應從一重以違反水利法罪論處。
四、原審予以論罪科刑，固非無見，第查被告係自八十八年八月間即竊取砂石，且另
    有共犯三、四人，原審都認定自八十八年九月十四日盜採，另有共犯一人，核有
    未當。上訴人上訴意旨否認犯罪雖無理由，然原審判決既有違誤，自應由本院予
    以撤銷改判。爰審酌被告竊取之砂土甚多，對國家河川行水區之危害甚鉅，且犯
    後飾詞卸責毫無悔意等一切情狀，予以科處如主文第二項所示之刑，扣案之挖土
    機一部，無線電對講機一台及單據二紙均為被告所有業據供明在卷，係供犯罪所
    有之物，均依刑法第三十八條第一項第二款沒收。
據上論斷，應依刑事訴訟法第三百六十九條第一項前段、第三百六十四條、第二百九
十九條第一項前段，水利法第九十二條之一第一項後段，刑法第十一條前段、第二十
八條、第五十六條、第三百二十條第一項、第五十五條、第三十八條第一項第二款，
罰金罰鍰提高標準條例第一條前段，判決如主文。
本案經檢察官甲○○到庭執行職務。
中      華      民      國      九十     年       二      月    二十    日
                                      臺灣高等法院臺中分院刑事第七庭
                                            審判長法  官  林  榮  龍
                                                  法  官  謝  說  容
                                                  法  官  黃  日  隆
右正本證明與原本無異。
如不服本判決應於收受送達後十日內向本院提出上訴書狀，其未述上訴之理由者並
得於提起上訴後十日內向本院補提理由書（均須按他造當事人之人數附繕本）。
                                                  書記官  林  端  容
中      華      民      國      九十     年       二      月    二十二  日
附錄法條：
水利法第九十二條之一：
違反第七十八條第一項各款情形之一者，除通知限期回復原狀、清除或廢止違禁設施
外，處六千元以上三萬元以下罰鍰；因而損害他人權益者，處三年以下有期徒刑、拘
役或科或併科四千元以上二萬元以下罰金；致生公共危險者，處五年以下有期徒刑，
得併科六千元以上三萬元以下罰金。
刑法第三百二十條：
意圖為自己或第三人不法之所有，而竊取他人之動產者，為竊盜罪，處五年以下有期
徒刑、拘役或五百元以下罰金。
意圖為自己或第三人不法利益，而竊佔他人之不動產者，依前項之規定處斷。
前二項之未遂犯罰之。                                                    Ｉ


司法院資訊處製作；財團法人民間司法改革基金會備份。
